【裁判字號】    99,交聲,124
【裁判日期】    990203
【裁判案由】    違反道路交通管理處罰條例聲明異議
【裁判全文】
臺灣桃園地方法院刑事裁定             99年度交聲字第124號
異  議  人  甲○○
上列異議人即受處分人因違反道路交通管理處罰條例案件，不服
交通部公路總局新竹區監理所桃園監理站民國99年1 月7 日桃監
裁罰字第裁52-DB0000000號違反道路交通管理事件裁決書所為之
處分，聲明異議，本院裁定如下：
    主  文
原處分撤銷。
甲○○汽車駕駛人，駕駛汽車經測試檢定酒精濃度超過規定標準
，處罰鍰新臺幣貳萬伍仟元，應接受道路交通安全講習。
    理  由
一、原處分意旨略以：異議人即受處分人甲○○無駕駛執照，於
    民國97年9 月20日凌晨3 時24分許，駕駛車牌號碼F2A-173
    號重型機車，行經桃園市○○路與南豐街口，與他車發生碰
    撞肇事，經警到場處理，將受傷之異議人送醫治療，由醫院
    抽血檢測結果，其血液濃度為每0.1 公升156.5 毫克，換算
    呼氣酒精濃度為每公升0.74毫克，而為警製單舉發，嗣經原
    處分機關依道路交通管理處罰條例第25條第1 項第1 款之規
    定，裁處罰鍰新臺幣（下同）45,000元，並禁考1年 。
二、異議意旨略以：異議人本件酒後駕車肇事後，因受傷住院治
    療，出院後在家修養逾1 年，期間均無工作收入，亦因傷勢
    嚴重無力維生，生活困頓，請求能從輕裁罰，減少負擔。
三、按汽車駕駛人飲用酒類或其他類似物後其吐氣所含酒精濃度
    超過每公升0.25毫克或血液中酒精濃度超過百分之0.05 以
    上者，不得駕車，道路交通安全規則第114 條第2 款定有明
    文。次按汽車駕駛人，駕駛汽車經測試檢定酒精濃度超過規
    定標準者，處15,000元以上60,000元以下罰鍰，並當場移置
    保管該汽車及吊扣其駕駛執照1 年，另應接受道路交通安全
    講習，又駕駛人無駕駛執照違反道路交通管理處罰條例第35
    條第1 項之規定者處罰鍰6 萬元，道路交通管理處罰條例第
    35條第1 項第1 款、第24條第1 項第2 款、違反道路交通管
    理事件統一裁罰基準即處理細則亦分別規定甚明。
四、經查：
  (一)異議人即受處分人甲○○於97年9 月20日凌晨3 時24分許，
    駕駛車牌號碼F2A-173 號重型機車，行經桃園市○○路與南
    豐街口，與他車發生碰撞肇事，經警到場處理，將受傷之異
    議人送醫治療，由醫院抽血檢測結果，其血液濃度為每0.1
    公升156.5 毫克，換算呼氣酒精濃度為每公升0.74毫克，而
    為警製單舉發等情，業據異議人供承在卷，並有桃園縣政府
    警察局桃警局交字第DB0000000 號舉發違反道路交通管理事
    件通知單1 紙在卷可憑。是異議人確有於前揭時、地酒後駕
    車肇事，經抽血檢驗換算吐氣酒精濃度測定值達每公升0.74
    毫克而超過規定標準之違規事實，堪以認定。
  (二)又異議人上揭酒醉駕車之行為，因同時另犯刑法第185 條之
    3 之服用酒類不能安全駕駛動力交通工具而駕駛罪，業經臺
    灣桃園地方法院檢察署檢察官於97年12月19日以97年度偵字
    第24410 號為緩起訴處分，命異議人應於緩起訴處分確定後
    向國庫支付20,000元，緩起訴期間為1 年，經該署檢察官依
    職權送請再議，亦經臺灣高等法院檢察署駁回再議在案，緩
    起訴期間自98年2 月3 日起至99年2 月2 日止，異議人並已
    於98年3 月11日向國庫支付20,000元，上開緩起訴處分之緩
    起訴期間已屆滿等情，有上開緩起訴處分書、臺灣高等法院
    被告全國前案紀錄表各1 份在卷可按，洵堪信為真實。
  (三)按94年2 月5 日公佈，於95年2 月5 日施行之行政罰法第26
    條規定：「一行為同時觸犯刑事法律及違反行政法上義務規
    定者，依刑事法律處罰之。但其行為應處以其他種類行政罰
    或得沒入之物而未經法院宣告沒收者，亦得裁處之。前項行
    為如經不起訴處分或為無罪、免訴、不受理、不付審理之裁
    判確定者，得依違反行政法上義務規定裁處之」，又其他種
    類行政罰，係指違反行政法上之義務應受「裁罰性」之「不
    利處分」，依行政罰法第2 條規定，包括限制或禁止行為之
    吊扣證照處分。究其立法理由，一行為同時觸犯刑事法律及
    違反行政法上義務規定時，由於刑罰與行政罰同屬對不法行
    為之制裁，刑罰之懲罰作用較強，故在處罰目的相同且處罰
    方式相同時，若依刑事法律處罰，即足資警惕時，實無一事
    二罰再處行政罰之必要；且刑事法律處罰，由法院依法定程
    序為之，較符合正當法律秩序，應予優先適用，故同時觸犯
    刑事法律及違反行政法上義務規定之行為，行政機關得否科
    以與刑罰相類之行政罰處罰，端視該行為之刑事訴追或審判
    程式終局結果而定，在刑事訴追、審判程式尚未終局確定前
    ，行政機關自不得逕予裁罰；至於罰鍰以外之沒入或其他種
    類行政罰，因兼具維護公共秩序之作用，為達行政目的，行
    政機關仍得併予裁處。
  (四)又按刑事訴訟法第253 條之1 所指之緩起訴處分，係介於起
    訴與微罪職權不起訴間之緩衝設計，而在內容及要件上與依
    同法第252 條所為之不起訴處分均有所不同，又檢察官對被
    告為緩起訴處分時，依同法第253 條之2 第1 項規定對被告
    所為之指示及課予之負擔，雖非刑罰，但對被告迭有財產減
    少及自由受限之影響，性質上可謂刑事處分，且緩起訴制度
    雖以特別預防為優先考量，但在具體個案決定上，實亦達到
    一般預防的作用及報應理念，基於一行為不二罰原則，異議
    人既已就其行為受到刑事處分，自不應因同一行為再受到國
    家的處罰（臺灣高等法院暨所屬法院96年法律座談會刑事類
    提案第36號研討結果參照）。又行政罰法第26條第2 項明定
    ：前項行為如經不起訴處分或為無罪、免訴、不受理、不付
    審理之裁判確定者，得依違反行政法上義務規定裁處之，此
    顯係針對第1 項「刑事法優先原則」所建立之一行為不二罰
    原則下的補充規定，蓋刑事程式中之「不起訴處分」、「無
    罪、免訴、不受理、不付審理之裁判」者，均屬對於被告不
    為刑事處罰之結果，此時因刑事處罰不存在，對該刑事不處
    罰之行為，依違反行政法上義務規定裁處，自不致有一行為
    二罰之情。換言之，所以得依行政罰法裁處，係因為於刑事
    程式中之該被告並未受到刑事處罰之效果，而觸犯刑事法律
    之犯罪行為，除得經檢察官之起訴，並由法院審理後，為有
    罪科刑、無罪、免訴、不受理、不付審理之裁判，或經檢察
    官為不起訴處分之外，尚有「緩起訴處分」；故所謂「緩起
    訴處分」是指雖然合乎起訴要件及門檻，惟檢察官基於便宜
    原則的考量，尤是一般預防與特別預防之目的，課予被告一
    定的負擔或指示後，予以暫緩起訴之裁量處分，惟若被告並
    未遵守其負擔或指示者，或符合一定法定要件者，檢察官得
    撤銷該處分，其後該案件可能提起公訴而受刑事處罰，故須
    待緩起訴處分實質確定時，亦即緩起訴期間屆滿且未被撤銷
    者，被告才最終地確定免於受刑事訴追，是此際依行政罰法
    第26條第2 項之立法意旨，原處分機關對該行為始得為行政
    裁罰，亦即在緩起訴期間內，該緩起訴處分仍有被撤銷之可
    能，原處分機關若同時依法為行政裁決，將使受處分人有遭
    受行政處罰及刑事訴追之危險，顯與行政罰法第26條規定之
    立法意旨相違背。
  (五)又檢察官為緩起訴處分並命向公庫繳款者，其繳納之款項解
    釋上屬道路交通管理處罰條例第35條第8 項所規定之罰金，
    監理機關雖不得再為行政裁罰，惟行為人所支付之緩起訴處
    分金，倘未達道路交通管理處罰條例第92條第3 項所定最低
    罰鍰基準規定者，依該條例第35條第8 項之規定，應補繳不
    足最低罰鍰之部分，始為適法。因行為人依檢察官緩起訴處
    分命令而為金錢給付，其與受刑事處罰無異，依行政罰法第
    26條之規定，監理機關不得再行裁罰。是該等金錢給付屬道
    路交通管理處罰條例第35條第8 項所定罰金，故緩起訴捐款
    金額低於最低罰鍰金額，應命行為人補繳不足最低罰鍰，以
    符公平原則（臺灣高等法院暨所屬法院97年度法律座談會刑
    事類提案第39號參照）。
  (六)依前揭說明，原處分機關不待前開緩起訴處分期間屆滿，即
    於期間屆滿前之99年1 月7 日逕為裁處異議人罰鍰45, 000
    元，已與行政罰法第26條第1 項前段、第2 項之規定意旨有
    違，然既異議人已依緩起訴處分書所定條件於98年3 月11日
    向國庫支付20,000元，且前開緩起訴處分期間已於99年2 月
    2 日屆滿，是本院就罰鍰部分自應裁決命異議人補繳不足最
    低罰鍰部分之差額即25,000元，始為適法。
  (七)末查，異議人未曾考領重型機車駕駛執照，而酒後駕駛重型
    機車肇事一節，經原處分機關於本件裁決書及聲明異議案件
    移送書詳述在卷，既異議人未曾考領駕駛執照，縱有酒後駕
    車肇事之違規行為，亦無駕駛執照可供吊扣，又遍觀道路交
    通管理處罰條例之規定，並未有因無駕駛執照可供吊扣或無
    照駕駛即處以禁考1 年之規定，是原處分機關裁處禁考1 年
    部分，顯已逾越道路交通管理處罰條例之規範範圍；另原處
    分機關漏未依道路交通管理處罰條例第24條第1 項第2 款之
    規定裁處異議人應接受道路交通安全講習，亦有違誤。
五、綜上所述，異議人於前揭時、地酒後駕駛重型機車肇事，經
    抽血檢測酒精濃度超過規定標準之違規行為事證明確，堪予
    認定，然原處分機關未審酌前情，在緩起訴處分尚未實質確
    定前，逕於99年1 月7 日裁處異議人罰鍰45,000元部分，已
    與法有違，然既前開緩起訴處分期間於斯時已屆滿，本院自
    應依前揭規定裁處異議人補繳最低罰鍰部分之差額25,000元
    ，又原處分機關裁處異議人禁考1 年部分，於法無據自有違
    誤，至漏未裁處異議人應接受交通安全講習部分，亦非妥適
    ，本院應將原處分撤銷，自為裁罰如主文第2 項所示，以期
    適法。又因本件酒後駕車乃單一違規行為，罰鍰與禁考1年
    之處分無從區分，是異議人雖未就酒後駕車裁處禁考1 年部
    分提出異議，然仍應由本院敘明。
據上論斷，應依道路交通管理處罰條例第87條第2 項，道路交通
案件處理辦法第20條前段，裁定如主文。
中    華    民    國    99    年    2     月    3     日
                  刑事第五庭    法  官  江春瑩
右正本證明與原本無異。如不服本裁定，應於裁定送達後5 日內
向本院提出抗告狀（應附繕本），抗告於臺灣高等法院。
                                書記官  羅婉榕
中    華    民    國    99    年    2     月    9     日

司法院資訊處製作；財團法人民間司法改革基金會備份。
